臺北高等行政法院判決
　　　　　　　　　　　　　　　　　　 93年度訴字第1772號
　　　　　　　　　　　　　　　.
原　　　告　甲○○
被　　　告　國防部空軍總司令部
代　表　人　劉貴立（總司令）
訴訟代理人　丙○
　　　　　　乙○○
　　　　　　丁○○
上列當事人間因退除給與事件，原告不服國防部中華民國93年4
月14日93年決字第054號訴願決定，提起行政訴訟。本院判決如
下：
　　主  文
原告之訴駁回。
訴訟費用由原告負擔。
　　事  實
一、事實概要：原告配偶程廣復於67年4月28日入伍，89年10月
    16日以空軍一等士官長退伍，並經被告核發退休俸全俸在案
    ，嗣程廣復於92年7月13日因車禍意外亡故，同年月21日原
    告以程廣復遺族身分請求依陸海空軍軍官士官服役條例（以
    下簡稱服役條例）第36條及同條例施行細則第29條第1項之
    規定，就其生前原奉核定支領退休俸志願改領原階月薪及年
    資號次加給之半數及維持眷屬補給，經台中縣後備司令部函
    轉被告機關所屬人事署，被告機關遂以92年10月20日空規字
    第0920010712號函核定原告改支退休俸半俸在案。原告於同
    年12月7日復具函陳情，請求依服役條例第36條改領核發退
    休俸全俸，經被告機關以92年12月31日空規字第0920013411
    號函否准核發退休俸全俸。原告不服，提起訴願，經遭決定
    駁回，遂向本院提起行政訴訟。
二、兩造聲明：
　(一)原告聲明：
    1.訴願決定及原處分均撤銷。
    2.被告應另為發給退休俸全俸之處分。
    3.訴訟費用由被告負擔。
　(二)被告聲明：
    1.駁回原告之訴。
    2.訴訟費用由原告負擔。
三、兩造之爭點: 被告機關依服役條例第23條第2款核定程廣復
    之「按月給與退休俸終身」，於程廣復亡故後，可否由其遺
    族即原告繼承該請求權？
　(一)原告主張之理由：
  　1.查被告答辯略以退休俸請求權依法務部90年8月1日 (90)
  　　法律決字第025793號函釋意旨，性質上係屬一身專屬權，
　    依民法第1148條但書規定，非屬繼承範圍云云。惟查銓敘
  　　部55年8月19日 (55)台為特3字第09576號函略以「退休人
　    員某甲於退休金具領前死亡，其退休金可依民法有關繼承
  　　規定由法定繼承人員具領」，準此，未核准之退休金請領
    　權性質應為「一身專屬權」，而不得由繼承人繼承之；至
    　於已核准之退休金，業已轉換為一般財產權，請領權人於
    　具領前死亡者，仍得由其法定繼承人依民法相關規定繼承
    　。可知該函釋意旨並非認為退休金請領權之性質一概為一
    　身專屬權，而應分別情形以觀，若係「未核准」之退休金
    　請求權，其性質始為一身專屬權，若係「已核准」之退休
    　金請求權，因已轉換為一般財產權，仍得由法定繼承人依
    　法繼承。且依民法第1148條「繼承人自繼承開始時，除本
    　法另有規定外，承受被繼承人財產上之一切權利、義務。
    　但權利、義務專屬於被繼承人本身者，不在此限。」規定
    　，所謂「財產上之一切權利」，就金錢債權而言，並不以
    　民法上發生者為限，即公法關係所生之請求權，亦包括在
    　內。況退休公務人員請領退休金之權利，於法律上既無不
    　得繼承之規定（參見公務人員退休法第14條規定），當屬
    　該條所稱「財產上之權利」，而得為繼承之標的，此有法
    　務部 (77)法律字第16580號函釋可資參照，顯見依民法第
    　1148條規定所得繼承之金錢債權，包括公法關係所生之退
    　休俸請求權在內。是本件原告之配偶程廣復既經被告核定
    　支領退休俸全俸，依前開函釋意旨，該退休俸請求權業已
    　轉換為一般之財產權，應由原告依民法之相關規定繼承，
    　殆無疑義。
    2.次查服役條例第36條規範之目的係為照顧退伍除役人員之
      生活，以落實政府照顧軍人遺眷之德意。退伍除役人員於
      非意外死亡之情形，必有充足之時間安排其遺族之生活，
      然於意外死亡之情形，則不然，其遺族顯然更加需要政府
      之照顧，是為貫徹前開規定之意旨，該條所定之「死亡」
      應作限縮解釋，而不包括「意外死亡」在內。詳言之，退
      伍除役人員如係「意外死亡」者，應不適用服役條例第36
      條之規定，而應由其遺族依民法相關規定繼承其退休俸請
      求權，始能保障遺族之生活，落實政府照顧軍人遺眷之德
      意。
　(二)被告主張之理由：
    1.按服役條例第36條第1項規定，士官於領受退休俸期間死
      亡者，自死亡之次月起停發，另依其死亡時之退休給與標
      準，發給其遺族一次撫慰金；同條第3項復規定，遺族為
      父母、配偶或未成年子女或已成年因殘障而無謀生能力之
      子女者，如不領一次撫慰金，得改支原退休俸之半數，並
      依現役人員標準，發給眷屬實物代金與眷屬補助費，至父
      母死亡、配偶再婚、子女成年時止。
    2.本件原告配偶程廣復於92年7月13日亡故後，原告經被告
      於92年10月20日以空規字第0920010712號函核給支領退休
      俸半俸，嗣原告於92年12月7日請求應支領全部退休俸，
      理由略以其係程廣復之合法繼承人，應可繼承程廣復財產
      上之一切權利義務等語。經查退休俸請求權依法務部90年
      8月1日(90)法律決字第025793號函釋意旨，性質上係屬一
      身專屬權，依民法第1148條但書規定，非屬繼承範圍；且
      亡故軍官、士官遺族可申領退休俸半俸，乃政府為照顧遺
      族生活，特於服役條例第36條第3項明定，屬公法上給付
      請求權，與繼承無涉。是原處分並無違誤，原告所訴核不
      足採，應予駁回。
　　理  由
一、按「軍官、士官於領受退休俸或贍養金期間死亡者，自死亡
    之次月起停發，另依其死亡時之退除給與標準，發給其遺族
    一次撫慰金。．．．」、「遺族為父母、配偶或未成年子女
    或已成年因殘障而無謀生能力之子女者，如不領一次撫慰金
    ，得改支原退休俸、贍養金之半數，並依現役人員標準，發
    給眷屬實物代金與眷屬補助費，至父母死亡、配偶死亡或再
    婚、子女成年時止。但子女雖成年，仍在學就讀或殘障而無
    謀生能力者，得繼續發給至大學畢業或原因消滅時止。」，
    分別為服役條例第36條第1項、第3項所明定。次按「繼承人
    自繼承開始時，除本法另有規定外，承受被繼承人財產上之
    一切權利、義務。但權利、義務專屬於被繼承人本身者，不
    在此限。」，復為民法第1148條所明定。
二、本件原告主張其配偶程廣復既經被告核定支領退休俸全俸，
    該退休俸請求權業已轉換為一般之財產請求權，應由原告依
    民法之相關規定繼承，殆無疑義云云。惟查，服役條例第23
    條第2項之「退休俸」係由退休 (伍)之人分次按月終身請領
    ，該請求權性質上係屬一身專屬權，僅限該退伍之軍、士官
    終身領取，與已核准之「一次請領退休金」不同，依民法第
    1148條但書規定，原非屬繼承範圍；而亡故軍官、士官遺族
    可申領退休俸半俸，乃政府為照顧退伍軍、士官遺族生活，
    特於服役條例第36條第3項明定另行給與，此與該軍、士官
    是否意外事故死亡全然無涉；其性質上屬軍、士官遺族另行
    依法取得之公法上請求權，並非因繼承死者之退休俸全額請
    求權而來。原告主張其繼承取得支領其配偶程廣復之退休俸
    全俸請求權，實乏任何法律上之依據。原處分否准其申請，
    於法並無不合，訴願決定予以維持，亦稱妥適。原告徒執陳
    詞訴請撤銷並請求被告應另為准予發給退休俸全俸之處分，
    為無理由，應予駁回。
據上論結，本件原告之訴為無理由，爰依行政訴訟法第98條第3
項前段，判決如主文。
中　  華　  民　   國　　94　　年　　4 　　月　  28　 日
                     第二庭審判長法    官  鄭 忠 仁
                                 法    官  楊 莉 莉
                                 法    官  林 育 如
右為正本係照原本作成。
如不服本判決，應於送達後20日內，向本院提出上訴狀並表明上
訴理由，如於本判決宣示後送達前提起上訴者，應於判決送達後
20日內補提上訴理由書（須按他造人數附繕本）。
中　  華　  民　   國　　94　　年　　4 　　月　  28　 日
                                 書 記 官  林 玉 卿
